【裁判字號】    98,再,63
【裁判日期】    981104
【裁判案由】    水利法
【裁判全文】
臺北高等行政法院判決
                                        98年度再字第63號
再審原告    東湧營造有限公司
代  表  人  甲○○
訴訟代理人  簡維能  律師
            陳美華  律師
再審被告    經濟部
代  表  人  乙○○(部長)
上列當事人間水利法事件，對於中華民國96年3 月29日本院95年
度訴字第1982號判決聲請再審，本院判決如下：
    主  文
再審之訴駁回。
再審訴訟費用由再審原告負擔。
    事實及理由
一、事實概要
    被告所屬水利署第三河川局（下稱第三河川局）與原告於民
    國93年5 月6 日訂立中央管排水雜草及淤泥清除維護工程（
    下稱系爭工程）契約，由原告承攬施作被告轄區（含港尾子
    溪排水路）中央管排水設施內之雜草及淤泥清除。系爭工程
    於93年5 月15日開工，同年7 月2 日因敏督利颱風來襲，致
    部分原告已完成清淤之河段北屯支線、旱溪排水路、同安厝
    坑排水路、港尾子溪排水路）再度淤積，原告為就再度淤積
    部分進場施工，分別以93年7 月9 日東湧字第93070901號函
    及93年7 月14日東湧字第93071401號函請求第三河川局同意
    再次進場進行清淤工程，經第三河川局以93年8 月4 日水三
    管字第09302009580 號函請原告於約定期限內完工，有關颱
    風造成已完工之區域再次嚴重淤積事宜，則將依據工程契約
    書第4 章災害處理條款第28條之規定辦理。原告嗣以93年8
    月23日東湧字第93082301號函知第三河川局，將於93年8 月
    25日前往港尾子溪河段進行維護清疏工作；復以因現正值汛
    期又之前再次受艾利風災影響，已有多條維護管理之河段淤
    積嚴重等由，以93年9 月3 日東湧字第93090303號函要求第
    三河川局儘速辦理追加項目以利工程進行。惟原告在尚未獲
    同意前，即於93年9 月22日進入港尾子溪排水路光明橋至長
    富橋段（下稱系爭排水設施範圍）非法採取砂石，經第三河
    川局河川駐衛警察於93年9 月30日發現並拍照存證後，該局
    據報於93年10月1 日通知原告全面停工。惟原告仍繼續違法
    採取砂石，又於次日即同年月2 日再進入系爭排水設施範圍
    採取砂石外運，經第三河川局報請警察機關派員當場查獲，
    被告乃以原告違反水利法第78條之3 第2 項第3 款規定，依
    同法第92條之2 第7 款、第93條之4 及第93條之5 規定，以
    93年12月15日經授水字第09320234140 號處分書（下稱原處
    分）處原告罰鍰新臺幣（下同）240 萬元，並限期於93年12
    月31日前回復原狀，沒入PC350 挖土機（引擎號碼：0000-0
    0-0000）1 部。原告不服，提起訴願，經決定駁回，遂向本
    院提起行政訴訟，經本院96年3 月29日本院95年度訴字第19
    82號判決再審原告之訴駁回（下稱原確定判決）。再審原告
    猶不服，提起上訴，經最高行政法院97年1 月10日97年度裁
    字第49號裁定駁回。嗣再審原告以本院95年度訴字第1982號
    確定判決有行政訴訟法第273 條第1 項第13、14款再審事由
    ，提起再審之訴。
二、再審原告主張略以：
  (一)原確定判決依卷附寶仁公司提供資料，認定93年10月2 日再
    審原告載運之土石共88台車，計1,005.6 立方公尺，原處分
    據以課處原告罰鍰240 萬元，並無違誤等情。惟查，再審原
    告實際採取砂石數量僅679 立方公尺，業經98年4 月22日臺
    灣高等法院臺中分院98年度上易字第44號刑事判決認定在案
    ；該判決依據之寶仁公司剩餘土石方資源堆置處理場運送憑
    證均記載車號、日期、起運地點、承運人簽章，每一車次即
    有一憑證，應屬翔實；故原確定判決僅泛指依寶仁公司提供
    之資料為認定依據，其認定之根據實屬不法。準此，再審原
    告實際採取砂石量為679 立方公尺，依據水利法第78條之1
    第3 款規定，罰鍰金額應為180 萬元。
  (二)按行政訴訟法第273 條第1 項第13款、第14款規定：「有下
    列各款情形之一者，得以再審之訴對於確定終局判決聲明不
    服。但當事人已依上訴主張其事由或知其事由而不為主張者
    ，不在此限：…十三當事人發見未經斟酌之證物或得使用該證
    物者。但以如經斟酌可受較有利益之裁判者為限。十四原判決
    就足以影響於判決之重要證物漏未斟酌者。」再審原告係於
    於收受98年4 月22日臺灣高等法院臺中分院98年度上易字第
    44號刑事判決書以後，始知上開情事，未逾30日再審不變期
    間，茲依據行政訴訟法第273 條第1 項第13款、第14款規定
    提起再審等情。並聲明求為判決廢棄原確定判決駁回再審原
    告請求撤銷超過180 萬元以上罰鍰處分，並撤銷訴願決定及
    原處分超過180 萬元之罰鍰處分。
三、再審被告則抗辯略以：
  (一)本件再審之訴顯非合法：
    1.依行政訴訟法第273 條第1 項第13款、第14款規定，當事
      人發見未經斟酌之證物或得使用該證物者，係指該項證物
      於前訴訟程序終結前已存在，而為再審原告所不知悉，或
      者雖知其存在而不能使用，現始知其存在或得使用者而言
      （改制前行政法院48年度裁字第40號判例意旨參照），且
      須以經斟酌可受較有利裁判者為限。又所謂原判決就足以
      影響於判決之重要證物漏未斟酌者，則係指前訴訟程序言
      詞辯論終結前，該證據已經存在並經聲明為證物，前訴訟
      程序事實審法院雖未認為不必要而仍疏於調查，或者已為
      調查而仍未就調查結果予以判斷而言。如證物於前訴訟程
      序事實審法院審理時並未存在，即不構成上開再審事由。
    2.再審原告以臺灣高等法院臺中分院98年度上易字第44號刑
      事判決為憑，認該刑事判決為其發現未經斟酌之證物，且
      為原確定判決漏未斟酌之重要證物。惟原確定判決於97年
      1 月10日判決，該刑事判決於98年5 月間始告確定，故該
      刑事判決於前訴訟程序事實審法院審理時並未存在，自無
      再審原告所指之再審事由存在可言。本件再審之訴提起顯
      非合法。
  (二)本件再審之訴亦無理由：
    1.再審原告以上開刑事確定判決認定之盜採砂石數量為679
      立方公尺少於原確定判決認定之1,005.6 立方公尺，即謂
      原確定判決不當。惟查，行政罰與刑事罰構成要件不同，
      刑事判決與行政判決自可分別認定事實。本件原處分係依
      據水利法第78條之3 第2 項第3 款、第92條之2 第7 款、
      第93條之4 ，以及第93條之5 為處分依據，並認定本件所
      涉違反水利法所開採之砂石數量為1,005.6 立方公尺，並
      據以裁罰，所為處分並無違背法律授權之目的與範圍之情
      事。上開刑事判決則係認定行為人是否構成刑法第320 條
      竊盜罪，所認定之盜採砂石數量與原處分認定之違法採取
      土石數量未必一致，再審原告以此為主張，應屬無據。
    2.原確定判決認定再審原告採取土石之數量為88車次，計
      1,005.6 立方公尺，係依據再審原告自港尾子溪段載運土
      石至寶仁土石開發有限公司（下稱寶仁砂石場）之數量為
      準，業經寶仁砂石場場務經理林佑昌於93年10月6 日於警
      訊筆錄中明確證稱，足資為憑；上開刑事判決統計之93年
      10月2 日載運土石數量亦為1,005.6 方公尺，惟部分載運
      資料未載明駕駛人，致認該等資料不足，無法據以認定刑
      法竊盜罪構成要件，而將之扣除，其餘679 立方公尺則屬
      盜採砂石。故上開刑事判決所認定之數量與原確定判決有
      異，係因水利法及刑法規定構成要件不同所致，尚難以數
      量認定有差異，即認某一認定結果違法等語。並聲明求為
      判決駁回原告之訴。
四、本件兩造爭執要點為：臺灣高等法院臺中分院98年度上易字
    第44號刑事判決是否為行政訴訟法第273條第1項第13款或第
    14款規定之證物？
五、按行政訴訟法第273 條第1 項第13款、第14款規定：「有下
    列各款情形之一者，得以再審之訴對於確定終局判決聲明不
    服。但當事人已依上訴主張其事由或知其事由而不為主張者
    ，不在此限：…十三當事人發見未經斟酌之證物或得使用該證
    物者。但以如經斟酌可受較有利益之裁判者為限。十四原判決
    就足以影響於判決之重要證物漏未斟酌者。」所謂「當事人
    發現未經斟酌之證物或得使用該證物者」係指在前訴訟中不
    知有此項證物或不能利用此項證物，今始發現或始得使用者
    而言。至於第14款所謂「原判決就足以影響於判決之重要證
    物漏未斟酌者」係指當事人在前訴訟程序已經提出，而前確
    定判決漏未於理由中斟酌者而言。亦即該項證物如經斟酌，
    原裁判將不致為如此之論斷，若縱經斟酌亦不足影響原裁判
    之內容，或原裁判曾於理由中說明其為不必要之證據者，則
    與本條規定得提起再審之要件不符（最高行政法院96年度裁
    字第792 號裁定意旨參照）。又刑事判決本無拘束行政法院
    之效力，其亦非行政訴訟法第273 條第1 項第13款所指之證
    物，行政爭訟事件並不受刑事判決認定事實之拘束，行政法
    院得自行認定行政違章事實（最高行政法院59年判字第410
    號判例意旨及95年度判字第832 號判決意旨參照）。次按行
    政訴訟法第278 條第2 項規定：「再審之訴顯無再審理由者
    ，得不經言詞辯論，以判決駁回之。」
六、再審原告雖主張上開臺灣高等法院臺中分院刑事判決該當於
    行政訴訟法第273 條第1 項第13款、第14條所規定之證物，
    其自得提本件再審之訴云云。惟按諸首揭說明，刑事判決並
    非屬行政訴訟法第273 條第1 項第13款所稱之證物。況且該
    刑事判決作成之日期為98年4 月22日，而本件原實體確定判
    決係於96年3 月8 日言詞辯論終結，並於同月29日宣判，有
    前審言詞辯論期日筆錄及宣判筆錄在卷可稽（見本院95年度
    訴字第1982號卷宗第69至73頁、第84頁）。顯見上開刑事判
    決非屬於本件前訴訟程序事實審理時已經存在，而為再審原
    告不知或不得使用之證物，且不該當於在前訴訟程序已經提
    出而為前確定判決漏未於理由中斟酌之要件甚明，顯不符合
    行政訴訟法第273 條第1 項第13款與第14款規定之情形。
七、綜上所述，再審原告主張本院95年度訴字第1982號確定判決
    有行政訴訟法第273 條第1 項第13款、第14條之再審事由，
    提起本件再審之訴，顯無理由，爰不經言詞辯論，逕以判決
    駁回之。
據上論結，本件再審之訴顯無理由，依行政訴訟法第278 條第2
項、第98第1 項前段，判決如主文。
中    華    民    國    98    年    11    月    4     日
                    臺北高等行政法院第二庭
                              審判長法  官  徐  瑞  晃
                                    法  官  蕭  惠  芳
                                    法  官  蔡  紹  良
上為正本係照原本作成。
如不服本判決，應於送達後20日內，向本院提出上訴狀並表明上
訴理由，如於本判決宣示後送達前提起上訴者，應於判決送達後
20日內補提上訴理由書（須按他造人數附繕本）。
中    華    民    國    98    年    11    月    4     日
                                    書記官  林  俞  文


司法院資訊處製作；財團法人民間司法改革基金會備份。
